臺灣嘉義地方法院民事判決　　　　　　　　94年度訴字第25號
原　　　告　乙　○
　　　　　　　　　　　　三號
訴訟代理人　陳信宏律師
被　　　告　丙○○
　　　　　　　　　　　　之四號.
訴訟代理人　林芳榮律師
複代理人　　吳秋永律師
上列當事人間請求分割共有物事件，本院於中華民國九十四年五
月十二日言詞辯論終結，判決如下：
    主      文
兩造共有坐落嘉義縣六腳鄉○○○段北潭小段五四七地號土地，
田，面積二五二三平方公尺，分割如附圖所示，甲部分面積一二
六一．五平方公尺，分歸原告取得；乙部分面積一二六一．五平
方公尺，分歸被告取得。
訴訟費用由兩造按如附表所示「原應有部分」比例負擔。
    事實及理由
一、原告起訴主張：
（一）坐落嘉義縣六腳鄉○○○段北潭小段五四七地號土地（下
      稱系爭土地），面積二五二三平方公尺，為兩造所共有，
      應有部分各二分之一。按系爭土地並無因物之使用目的不
      能分割之情形，兩造亦無訂有不分割之期限，則各共有人
      得隨時請求分割共有物，民法第八百二十三條第一項前段
      定有明文。查本件系爭土地，兩造因無法達成協議，故原
      告爰依民法第八百二十四條之規定訴請裁判分割系爭土地
      ，請准予分割如附圖所示，甲部分面積一二六一．五平方
      公尺，分歸原告取得；乙部分面積一二六一．五平方公尺
      ，分歸被告取得。
（二）兩造於九十二年六月十三日所成立「土地協議同意書」後
　　　，被告又反悔不願配合測量、登記、拆除，多次請代書幫
    　忙電催，被告均回答：有能力就自己去辦！因被告不願依
      協議內容履行，分割方案尚未製作分割測量圖，無法確定
      ，且亦無可得而確定，兩造無法持此同意書至地政機關辦
      理協議分割，故該份同意書充其量僅係協議分割之『預約
      』，因該份協議僅具預約之效力，尚難據此請求被告履行
      契約。
（三）耕地分割執行要點係「行政規則」，其規範內容不得涉及
  　  人民權利義務事項，且不得牴觸上位階之法律或法規命令
      ，被告執此要點之規定，欲限制原告依法之請求分割共有
      物權利，於法無據，又耕地分割執行要點第十六條之規定
      係「已辦理農地重劃之耕地，依本條例第十六條規定辦理
      分割時，不受農地重劃條例施行細則第三十四條有關最小
      坵塊土地短邊十公尺之限制。但分割後之農地坵塊，以能
      直接鄰接灌溉、排水設施及農路為原則。」，解釋上，該
      條規定但書適用之前提，乃在於已辦理農地重劃之耕地，
      依農業發展條例第十六條規定辦理分割時，因不受農地重
      劃條例施行細則第三十四條有關最小坵塊土地短邊十公尺
      之限制，而於辦理分割後之耕地面積不符合最小坵塊之規
      定時，始有其適用，此觀諸該規定自明，然系爭土地並無
      此情形，被告執此要點但書之規定，強求系爭土地於分割
      後，須能直接臨接灌溉、排水設施，於法律之解釋上，是
      否正確，已非無疑。況系爭土地已有一個水道由南邊沿西
      側、北側環繞系爭土地而過，故依原告所提出之分割方案
      ，兩造所分得之土地，均可利用該水道進行灌溉及排水，
      亦符合上開要點之規定。且灌溉及排水設施之設置並非一
      定得由系爭土地之東側，從北往南規劃，此乃系爭土地分
      割後，兩造所分得之土地，各自如何規劃水道與實際運用
      之問題，並無困難。
（四）並聲明求為判決：兩造共有坐落嘉義縣六腳鄉○○○段北
      潭小段五四七地號土地，面積二五二三平方公尺准予分割
      ，其分割方法如附圖所示，甲部分面積一二六一．五平方
      公尺，分歸原告取得；乙部分面積一二六一．五平方公尺
      ，分歸被告取得。
（五）提出地籍圖謄本影本、土地登記謄本、戶籍謄本、分割方
      案圖各一份為證。
二、被告方面：
（一）兩造就共有土地早於九十二年六月十三日即立有「土地協
      議同意書」，協議內容：今為辦理分割，該土地如經地政
      機關測量後，丙○○如有侵占乙○之土地，針對丙○○所
      超出之建物拆除費用、及修繕費用（依土木工專業修繕）
      ，乙○願支付，乙○、丙○○均願共同依地政機關測量後
      之分割線，協同辦理分割。兩造已有分割之協議，依法不
      得再提起分割之訴。
（二）按耕地分割執行要點第十六條規定：已辦理農地重劃之耕
      地，依本條例第十六條規定辦理分割時‥‥‥，但分割後
      之板塊，以能直接臨接灌溉、排水設施為原則。系爭土地
      屬於農地重劃之耕地，灌溉水路在土地之北邊，排水設施
      在土地之南邊，如照原告之分割方案，將土地分割為兩段
      ，則北半段有灌溉水路，但無排水設施，南半段有排水設
      施，無灌溉水路，故原告分割方案違反耕地分割執行要點
      第十六條之規定，即使法院判決分割，地政機關仍不准登
      記，故不足採。
（三）系爭土地西邊雖有農田水利會之輸送灌溉水之水路，但該
　　　水路係為輸送灌溉水至下游之水路，係以水泥牆築成，依
      法不得自行挖洞，作為灌溉之出水口（系爭土地灌溉水口
      ，係在北邊），又因該灌溉水之水路，高出系爭土地之地
      平面，系爭土地地面之水，根本無法借由該灌溉水之水路
      排出，如原告在分割線旁建屋，或建其他建物阻隔，如遇
      雨被告土地之水，根本無法排出，必然造成淹水。此即為
      耕地分割執行要點第十六條規定必須要有排水設施之原因
      。
（四）並聲明求為判決：原告之訴駁回。
（五）提出土地協議同意書、耕地分割執行要點影本各一份為證
      。
三、本件首要爭點為兩造訂立之「土地協議同意書」，是否為分
    割之協議？兩造各執一詞，本院經查：兩造於九十二年六月
    十三日所訂立之「土地協議同意書」，雖載明「甲方乙○與
    乙方丙○○共同擁有座落於嘉義縣六腳鄉○○○段潭北小段
    ５４７號土地，今為辦理分割，該土地如經地政機關測量後
    ，乙方丙○○如有侵占甲方乙○之土地，針對乙方丙○○所
    超出之建物拆除費用，及修繕費用（依土木專業條繕），甲
    方乙○願支付。甲方乙○與乙方丙○○均願共同依地政機關
    測量後之分割線協同辦理分割。今恐口說無憑，特立此同意
    書為證。」此有「土地協議同意書」一份在卷可參。惟系爭
    土地未經地政機關測量，兩造所分得之位置、面積均未定，
    尚難據此「土地協議同意書」逕認兩造間已有分割之協議。
　　被告辯稱：兩造已有分割之協議，依法不得再提起分割之訴
  　云云，委無足取。
四、按各共有人得隨時請求分割共有物。但因物之使用目的不能
    分割或契約定有不分割之期限者，不在此限；又共有物分割
    之方法，不能協議決定者，法院得因任何共有人之聲請，命
    為分配，民法第八百二十三條第一項、第八百二十四條第二
    項定有明文。查系爭坐落於嘉義縣六腳鄉○○○段北潭小段
    五四七地號土地，地目田，兩造按附表所示之應有部分共有
    ，無不能分割之情事。兩造就系爭土地又無訂立不分割之特
    約，亦無因物之使用目的不能分割之情形，且兩造就分割之
    方法迄未能達成協議，此觀兩造無法於調解程序達成調解而
    仍有爭執足明，從而，原告訴請裁判分割系爭土地，即無不
    合，應予准許。
五、系爭土地呈不規則，南北狹長，南端臨寬七米半縣道，西側
    臨寬九米半之台一六六縣道，又土地上有如九十三年十二月
    九日複丈成果圖所示之界址分管，被告所使用之編號Ａ所示
    RC造住房，編號Ｂ磚造鐵皮屋、編號Ｃ磚木造豬舍各一間，
    原告則於編號Ｄ上種植玉米，業據本院勘驗現場，製有勘驗
    筆錄可稽，並囑託嘉義縣朴子地政事務所測量，製有九十三
    年十二月九日複丈成果圖可稽。
六、至分割方法，本院斟酌如次：
    １被告辯稱：按耕地分割執行要點第十六條規定：已辦理農
　　　地重劃之耕地，依本條例第十六條規定辦理分割時‥‥‥
　  　，但分割後之板塊，以能直接臨接灌溉、排水設施為原則
    　。系爭土地屬於農地重劃之耕地，灌溉水路在土地之北邊
      ，排水設施在土地之南邊，如照原告之分割方案，將土地
      分割為兩段，則北半段有灌溉水路，但無排水設施，南半
      段有排水設施，無灌溉水路，故原告分割方案違反耕地分
      割執行要點第十六條之規定，即使法院判決分割，地政機
      關仍不准登記云云。
    ２惟系爭土地之北側、西北側有溝渠給水，南側有溝渠排水
      之事實，業據本院勘驗現場，製有勘驗筆錄可稽及現場圖
      在內可參，並為兩造所不爭執。
    ３又原告原提出之分割方案（詳九十三年九月二日起訴狀所
　　　附地籍圖謄本），主張將系爭土地分為Ａ及Ｂ兩部分；惟
  　　因嘉義縣朴子地政事務所人員要求須明部劃出水路，始另
   　 提出分割方案（詳九十四年一月二十日準備書狀）。經證
      人即嘉義縣朴子地政事務所測量員甲○○到庭證稱：「（
      提示94年01月20日複丈成果圖）是否你繪製？）是。」、
　　　「（你是依據何方案，畫出該複丈成果圖？）法院94年1
      月6日送的方案。」、「（（提示原告方案）為何畫出的
      跟原告不同？）一樣；它上面有劃虛線，所以我就這樣把
      它劃出來。」、「（有何意見？）原告複代理人：我們當
      初並沒有要這樣劃，是地政要求將水道的位置劃出。」、
      「（根據何法令？）目前不知道法令名稱，但是內容我知
      道農地重劃區分割的時候，農地一定要有給水跟排水才可
      以分割。」（見本院九十四年三月十日言詞辯論筆錄）。
      而原告再於九十四年四月二十九日請求依地籍圖所示之分
      割方案分割。益證，系爭土地之東側緊臨水道無誤。
    ４又重劃後之農地坵塊，以能直接灌溉、排水及臨路為原則
  　  ，農地重劃條例第十五條第一項定有明文，其立法意旨乃
      為便於農機操作，產品運送及避免灌溉排水導致糾紛而設
      ，乃內政部所頒佈之耕地分割執行要點第十六點亦規定：
      「已辦理農地重劃之耕地，依本條例（按：指農業發展條
      例）第十六條規定辦理分割時，不受農地重劃條例施行細
      則第三十四條有關最小坵塊土地短邊十公尺之限制，但分
      割後之農地坵塊，以能直接鄰接灌溉、排水設施及農路為
      原則」。按法規命令者，係指行政機關基於法律授權，對
      多數不特定人民就一般事項所作抽象之對外發生法律效果
      之規定；法規命令之內容應明列其法律授權之依據，並不
      得逾越法律授權之範圍與立法精神，行政程序法第一百五
      十條定有明文。前開耕地分割執行要點，依其規定內容觀
      之，並無法律授權訂定之依據，其法規位階應屬行政程序
      法第一百五十九條第二項第二款所稱「為協助下級機關或
      屬官統一解釋法令、認定事實、及行使裁量權，而訂頒之
      解釋性規定及裁量基準」之行政規則，依同條第一項規定
      ，係非直接對外發生法規範效力之一般、抽象之規定。惟
      該要點第十六點，於九十三年三月三十日調整為第十五點
      ，其內容並修正為「已辦竣農地重劃之耕地，依本條例第
      十六條規定辦理分割時，不受農地重劃條例施行細則第三
      十四條有關最小坵塊土地短邊十公尺之限制。但耕地合併
      分割不得破壞已完成規劃之農水路系統。」該要點原第十
      六點之立法理由不外乎維護農地重劃之成果，惟按一、重
      劃後土地如因受限於地形、地勢等特殊原因而未能施設農
      水路者，即重劃後農地坵塊缺少灌溉、排水及臨路其中一
      項以上者。二、農地重劃區○○○○○路兼具排水功能者
      ，實務上宜認定為直接臨接灌溉、排水設施。（詳見內政
      部九十二年十一月三日台內地字第○九二○○六五四八一
      號函）故被告辯稱：原告分割方案違反耕地分割執行要點
      第十六條之規定，即使法院判決分割，地政機關仍不准登
      記云云，委無足取。
    ５本件原告提出之分割方案，依兩造於系爭土地上現所使用
    　之界址分割，將分割方案圖乙部分歸被告所有，甲部分則
      歸原告所有，不僅依土地之使用現狀分割，有利土地之使
      用，且兩造分得之土地均有臨路，土地價值相當，兩造不
      需互為補償。且按原告主張之分割方案，系爭土地分割後
      兩造所分得之土地均可臨水道及道路，排水、灌溉及通行
      均屬便利，且符合九十三年三月三十日修正之耕地分割執
      行要點第十五點之規定，是依該方案分割，應屬允當，爰
      分割為如主文第一項所示。（如附圖所示編號Ａ’部分併
      入編號Ａ成為編號甲，編號Ｂ’部分併入編號Ｂ成為編號
      乙，即Ａ’及Ｂ’編號均消失）
七、綜上所述，本院審酌系爭土地之條件、使用現狀、整體利用
    之效益、各共有人之利益、原告所提如附圖所示分割方案之
    優劣及兩造之意願等情，認以附圖所示分割方案分割系爭土
    地，應屬可採，爰分割為如主文第一項所示。
八、本件事證已臻明確，兩造其餘攻擊防禦方法及舉證，經審核
    結果於判決結果不生影響，爰不予一一論列。
九、按因共有物分割事件涉訟，由敗訴當事人負擔訴訟費用顯失
　　公平者，法院得酌量情形，命勝訴之當事人負擔其一部。民
  　事訴訟法第八十條之一定有明文。依上開規定，本院認本件
    訴訟費用應由兩造按附表所示原應有部分比例負擔。
十、據上論結，本件原告之訴為有理由，依民事訴訟法第78條、
    第80條之1、第85條第1項但書，判決如主文。
中　　華　　民　　國　　94　　年　　5 　　月　　26　　日
                  臺灣嘉義地方法院民事庭
                          法　官　柯月美
以上正本係照原本作成
如對本判決上訴須於判決送達後20日內向本院提出上訴狀
中　　華　　民　　國　　94　　年　　5 　　月　　26　　日
                          書記官　洪麗惠
          附  表：
                   ┌───────┬─────────┐
                   │ 共  有  人   │ 應  有  部  分   │
                   ├───────┼─────────┤
                   │ 乙○         │ 　１／２         │
                   ├───────┼─────────┤
                   │ 丙○○　　　 │ 　１／２         │
                   │              │                  │
                   └───────┴─────────┘
